福建連江地方法院民事判決　　　　　　　　 96年度簡字第5號
原　　　告　乙○○
被　　　告　甲○○
上列當事人間請求拆屋還地事件，本院於中華民國 96年7月11日
言詞辯論終結，判決如下：
    主      文
原告之訴駁回。
訴訟費用由原告負擔。
    事實及理由
一、原告主張：原告於民國 90年8月22日因土地總登記取得北竿
    鄉○○段 742之1地號土地（下稱系爭土地）一筆，面積15.
    08平方公尺，惟被告於北竿鄉○○段 730地號土地上興建建
    物時，未經原告之同意，擅自越界建築至原告前揭土地上，
    原告爰本於所有權人之地位，訴請被告拆除上開建物越界部
    分，並將原告所有之土地返還。並聲明：被告應將坐落於連
    江縣北竿鄉○○段 742之1地號，面積15.08平方公尺土地上
    之建物清除後，將土地交還予原告。
二、被告則以：被告所有北竿鄉○○段 730地號土地及坐落其上
    之連江縣北竿鄉塘岐村 200號建物（下稱系爭建物），係被
    告於87年10月18日向原告購買，當時毗鄰之742之1地號土地
    為未登記之土地，惟原告曾告知系爭土地為原告父親所有，
    待原告取得系爭土地所有權時，即將系爭土地移轉與被告，
    並就此約定書立手稿與被告，可見當時買賣契約之標的實已
    包括本件系爭土地，且原告取得系爭土地所有權後，被告仍
    繼續使用系爭土地，惟原告並未提出任何異議，足見原告亦
    已認定已將系爭土地出售予被告，是被告並非無權占有。且
    被告於 95年11月1日將原建物改建時，係依據原建物坐落之
    位置重新改建，並無擴建之情事，縱有逾越原告所有之土地
    ，然原告並未及時提出異議，待建物樑柱及基礎結構完成後
    始提出檢舉，顯有權利濫用等語置辯。並聲明：駁回原告之
    訴。
三、按「所有人對於無權占有或侵奪其所有物者，得請求返還之
    。對於妨害其所有權者，得請求除去之。有妨害其所有權之
    虞者，得請求防止之。」，民法第 767條定有明文。次按以
    無權占有為原因，請求返還所有物之訴，被告對原告就其物
    有所有權存在之事實無爭執，而僅以非無權占有為抗辯者，
    原告於被告無權占有之事實，無庸舉證責任。被告應就其取
    得占有，係有正當權源之事實證明之。如不能證明，則應認
    原告之請求為有理由，最高法院72年度台上字第1552號判決
    意旨可資參照。本件原告主張系爭土地為其所有之物，業據
    提出與所述相符之土地登記謄本乙份（本院卷第 4頁）為證
    ，被告對此並不爭執，足認原告就此部分之主張為真實。另
    系爭房屋坐落於系爭土地上，占有如附圖所示「綠色線內使
    用742之1地號」部分面積共6.58平方公尺，其建築式樣為加
    強磚造房屋之事實，業經本院至現場履勘並囑託連江縣地政
    事務所測繪無誤，有勘驗筆錄及土地複丈成果圖各乙份（本
    院卷第106至110頁）在卷為憑，故原告主張被告所有之系爭
    房屋確有占用系爭土地乙節，亦值信為真實。惟本件原告主
    張被告係無權占有系爭土地使用乙節，固為被告所否認，並
    以前詞置辯，原告否認有此情事，則被告自應就其確有合法
    取得系爭土地之使用權源一節，舉證證明之。經查：
（一）兩造曾於87年10月18日就北竿鄉○○段730及731地號土地
      及坐落其上之建築物成立買賣契約等情，為兩造所不爭執
      ，並有買賣契約書（本院卷第48至49頁）、土地登記謄本
      、建物登記謄本（本院卷第71至73頁）、土地登記申請書
      （本院卷第74至75頁）、土地（建築改良物）買賣所有權
      移轉契約書（本院卷第76至77頁）、建物所有權登記申請
      書（本院卷第84至86頁），自堪信為真實。
（二）被告雖抗辯：買賣當時原告表示待原告取得系爭土地所有
      權時，即將系爭土地移轉與被告，並就此約定書立手稿與
      被告，該買賣契約之標的實已包括本件系爭之土地，且原
      告取得系爭土地所有權後，被告仍繼續使用系爭土地，惟
      原告並未提出任何異議，足見原告亦已認定已將系爭土地
      出售予被告，是被告並非無權占有云云。惟觀之兩造簽訂
      之買賣契約書第 1條所載，僅提及買賣之標的為北竿鄉○
      ○段730及731地號土地2筆及連江縣北竿鄉塘岐村200號之
      3層樓建物1棟，土地及建物分別議價4,000,000元及1,660
      ,000 元，並未提及任何關於系爭742之1 地號土地如何處
      理之事宜，是難認該契約之買賣標的包括系爭742之1地號
      土地在內，且被告亦自承原告同意移轉系爭土地之手稿業
      已遺失等情，被告又未能提出其他證據以實其說，是被告
      前揭所辯，尚難採信。
（三）另按土地所有人建築房屋逾越疆界者，鄰地所有人如知其
      越界而不即提出異議，不得請求移去或變更其建築物，民
      法第 796條前段固有明文。而所謂土地所有人建築房屋逾
      越疆界者，鄰地所有人如知其越界，而不即提出異議，不
      得請求移去或變更其建築物，係指鄰地所有人於土地被越
      界建築當時明知而不即時反對，不得於事後請求拆除建築
      物而言，如鄰地所有人知其情事，立即提出異議時，鄰地
      所有人請求越界建築之土地所有人拆除越界部分之建築物
      返還占有之土地，既係基於所有權之作用，即非不得依民
      法第 767條之規定，而為請求。惟主張鄰地所有人知其越
      界而不即提出異議者，應就此項有利之事實負舉證之責任
      ，此參諸最高法院 45年度台上字第931號、51年度台上字
      第217號判例意旨及70年度台上字第4157號、 81年度台上
      字第 938號判決意旨即明。本件被告抗辯其興建系爭房屋
      時，系爭土地當時所有權人即原告已知悉而未提出異議，
      原告自不得再行請求被告拆屋還地云云，惟經原告所否認
      ，被告即應就此有利於己之事實，負擔舉證之責。
（四）查原告雖自承伊於95年10月間被告動工時即已知悉被告越
      界建築之情事，然伊僅向鄉公所檢舉被告違建及占用伊土
      地，並未告知被告等語，並有原告陳情書狀（本院卷第15
      0頁）、連江縣北竿鄉公所95年11月27日北建字第0950001
      080號函、 95年12月11日北民字第0950001115號函（本院
      卷第149頁、第153頁）、連江縣政府 95年12月7日連工都
      字第0950034722號會勘通知單（本院卷第 165頁）在卷可
      稽，堪信為真實。惟兩造曾於96年1月5日就本件土地糾紛
      經連江縣北竿鄉調解委員會調解，惟因雙方當事人意見不
      一致調解不成立，有調解通知書、調解不成立證明書（本
      院卷第160至161頁）在卷可稽，足認原告於被告開始興建
      系爭建物時即已知悉被告有越界建築之情事，且至遲於96
      年1月5日已對被告提出異議，而被告未能提出其他證據證
      明原告有怠於行使權利之情事，是被告辯稱原告並未及時
      提出異議云云，顯非可採。
（五）綜上所述，原告既為系爭土地之所有權人，而被告所舉證
      據既均不足以證明其有合法取得系爭土地使用權源之情事
      ，原告依民法第 767條規定，請求被告應將坐落系爭土地
      上之系爭建物拆除，將占用之土地返還原告乙節，即非無
      據。
四、惟按權利之行使，不得違反公共利益，或以損害他人為主要
    目的，民法第148條第1項定有明文；又權利之行使，是否以
    損害他人為主要目的，應就權利人因行使權利可得之利益，
    與他人及國家社會因其行使權利所受之損失，比較衡量定之
    ，倘其行使權利所得之利益極少，而他人及國家社會所受之
    損失甚大者，非不得視為以損害他人為主要目的，此乃權利
    社會化之基本內涵所必然之解釋，最高法院71年台上字第73
    7 號判例意旨可資參照。而上開條文所謂「以損害他人為主
    要目的」非僅指「專」以損害他人為主要目的或僅指損人不
    利己而言，若自己行使權利之結果，自己雖不無利益，然對
    他人所造成之損害實甚於此，則不管其對象為對造或其他多
    數人，均足當之。經查：
（一）本件被告所有系爭建物之為 3層樓之鋼筋混凝土造建築，
      其部分樑柱及牆壁係無權占有如附圖所示「綠色線內使用
      742之1地號」土地，該建物旁尚有其他整排有人居住之建
      物存在，有本院之勘驗筆錄及照片（本院卷第 108頁、第
      151頁、第155頁、第157頁）在卷可參，而系爭土地位於2
      棟建物之間，屬於狹長形空地，面積僅 15.08平方公尺，
      顯難單獨供建築之用，縱原告予以收回，其經濟利用價值
      亦甚低，如因返還該土地，勢必將系爭建物之樑柱及牆壁
      垂直切割拆除，並須重建支撐之樑柱及牆壁，將影響全棟
      建築結構體之安全，甚且恐有損及系爭建物旁建物安全之
      虞，是原告所受利益與被告及鄰近土地居民所受損害相較
      ，於客觀上顯不相當。
（二）又參以原告於被告動工之95年10月間即已知悉被告越界建
      築之情事，然遲至兩造於95年1月5日調解時始向被告提出
      異議，而當時系爭 3層樓建物之結構工程、基地、樑柱均
      已大致完成，原告未能即時向被告提出異議，已然漠視其
      權益，猶令被告拆除占有系爭土地之建物，被告將因原告
      行使權利受有更大之損失，對被告而言猶不合理，揆諸前
      揭說明，堪認原告權利之行使亦屬不當。
（三）從而，原告請求被告應將坐落如附圖所示「綠色線內使用
      742之1地號」土地上之系爭建物拆除乙節，其所得之利益
      極少，而他人及國家社會所受之損失甚大者，在社會觀念
      上，已悖離所有權之目的，超出其機能範圍而為權利之濫
      用，故其此部分之請求於法律上無予以保護之必要，應予
      駁回。至原告如認尚有損害，當得類推適用民法第 796條
      但書之規定，請求被告以相當之價格購買越界部分之土地
      ，或訴請被告給付相當於租金之損害，以求救濟之部分，
      乃另一問題，茲不贅述。
五、綜上所述，原告請求被告應將坐落於連江縣北竿鄉○○段74
    2之1地號，面積15.08 平方公尺土地上之建物清除後，將土
    地交還予原告，已屬權利濫用，並無理由，應予駁回。
六、本件事證已臻明確，兩造其餘攻擊防禦方法及舉證，經核與
    判決結果並無影響，爰不一一論述，附此敘明。
七、訴訟費用負擔之依據：民事訴訟法第78條。
中　　華　　民　　國　　96　　年　　7 　　月　　17　　日
                            民事庭法　官　羅國鴻
以上正本係照原本作成
如對本判決上訴，須於判決送達後20日內向本院提出上訴狀
中　　華　　民　　國　　96　　年　　7 　　月　　17　　日
                                  書記官　林長貴
